臺灣臺中地方法院民事判決　　　　　　　96年度家訴字第40號
原　　　告　寅○○
法定代理人　巳○○
原　　　告　子○○
兼　共　同
訴訟代理人　丑○○
共　　　同
複　代理人　莊崇意 律師
被　　　告　甲○○
　　　　　　癸○○
　　　　　　庚○○
　　　　　　辛○○
共　　　同
訴訟代理人　蘇顯讀 律師
被　　　告　財政部國有財產局台灣中區辦事處
法定代理人　辰○○
訴訟代理人　卯○○
被　　　告　戊○○
　　　　　　丁○○
　　　　　　壬○○　　　　　　
乙○○

　　　　　　己○○
　　　　　　丙○○
當事人間第三人撤銷之訴事件，本院於民國96年6月25日言詞辯
論終結，判決如下：
    主      文
原告之訴駁回。
訴訟費用由原告負擔。
    事實及理由
壹、程序方面：
一、被告戊○○、丁○○、壬○○、乙○○、己○○、丙○○均受
    合法通知，無正當理由，未於言詞辯論期日到場；被告財政
    部國有財產局臺灣中區辦事處受合法通知，無正當理由，未
    於最後言詞辯論期日到庭，均核無民事訴訟法第386條各款
    所列情形，爰依原告之聲請，由原告一造辯論而為判決。
二、按訴狀送達後，原告不得將原訴變更或追加他訴。但有下列
    各款情形之一者，不在此限：（一）被告同意者。（二）請
    求之基礎事實同一者。（三）擴張或減縮應受判決事項之聲
    明者。（四）因情事變更而以他項聲明代最初之聲明者。（
    五）該訴訟標的對於數人必須合一確定時，追加其原非當事
    人之人為當事人者。（六）訴訟進行中，於某法律關係之成
    立與否有爭執，而其裁判應以該法律關係為據，並求對於被
    告確定其法律關係之判決者。（七）不甚礙被告之防禦及訴
    訟之終結者。被告於訴之變更或追加無異議，而為本案之言
    詞辯論者，視為同意變更或追加，民事訴訟法第255條定有
    明文。又依民事訴訟法第255條規定立法本旨觀之，緣係為
    節省當事人另為訴訟之時間與勞費，並防止裁判牴觸，是以
    訴之變更、追加不必以本訴合法為前提，而當事人以此補正
    本訴合法性，亦無不可。本件原告原起訴以午○○、甲○○
    、癸○○、庚○○、辛○○及財政部國有財產局臺灣中區辦
    事處為共同被告，請求撤銷本院95年度家訴字第157號確認
    繼承權存在之確定判決，嗣於訴狀送達後，因發現被告午○○已於起訴前死亡，乃撤回對被告午○○部分之請求，並追
    加午○○之繼承人戊○○、丁○○、壬○○、乙○○、己○○
    、丙○○為被告，係補正本訴之合法性，依前揭說明，應予
    准許。
三、原告起訴時，原列未○○為財政部國有財產局臺灣中區辦事
    處之法定代理人，然財政部國有財產局臺灣中區辦事處之法
    定代理人已於起訴前變更為辰○○，故原告更正改列辰○○
    為財政部國有財產局臺灣中區辦事處之法定代理人，自應准
    許。
四、原告是否為本件第三人撤銷之訴之適格當事人：
（一）按有法律上利害關係之第三人，非因可歸責於己之事由而
      未參加訴訟，致不能提出足以影響判決結果之攻擊或防禦
      方法者，得以兩造為共同被告對於確定終局判決提起撤銷
      之訴，請求撤銷對其不利部分之判決。但應循其他法定程
      序請求救濟者，不在此限，民事訴訟法第507條之1定有明
      文。惟查，有關第三人撤銷之訴專章，於民國（下未標明
      日治時期年號者均同）88年增訂時，其立法理由係謂：「
      為擴大訴訟制度解決紛爭之功能，就特定類型事件，有時
      需擴張判決效力及於訴訟外之第三人，以統一解決訴訟當
      事人與該第三人間之紛爭。又為保障受判決效力所及第三
      人之權益，本法固於第67條之1增訂法院得於事實審言詞
      辯論終結前相當時期，將訴訟事件及進行程度以書面通知
      就訴訟之結果有法律上利害關係之第三人，使該第三人有
      參與該訴訟程序之機會。惟實際上第三人未必恆受參與訴
      訟程式之機會。倘其係非可歸責於己之事由致未獲得該機
      會，而未參加訴訟程式，則強令其忍受不利判決效力之拘
      束，即無異剝奪其訴訟權、財產權。故為貫徹程式權保障
      之要求，應使該第三人於保護其權益之必要範圍內，得請
      求撤銷原確定判決」，而民事訴訟法第507條之1之立法理
      由，復謂：「為貫徹訴訟經濟之要求，發揮訴訟制度解決
      紛爭之功能，就特定類型之事件，固有擴張判決效力及於
      訴訟外第三人之必要，惟為保障該第三人之程序權，亦應
      許其於一定條件下得否定該判決之效力。爰明定就兩造訴
      訟有法律上利害關係之第三人，非因可歸責於己之事由而
      未參與訴訟，致不能提出足以影響判決結果之攻擊或防禦
      方法，且其權益因該確定判決而受影響者，得以原確定判
      決之兩造為共同被告，對於該確定終局判決提起撤銷之訴
      ，請求撤銷對其不利部分之判決，此外，第三人撤銷之訴
      ，係對於利害關係第三人之特別救濟程序，如該第三人依

      法應循其他法定程序請求救濟者，即不應再許其利用此制
      度請求撤銷原確定判決，爰增訂但書規定」。故依立法理
      由觀之，非受判決效力所及之第三人，是否得藉提起第三
      人撤銷之訴以為救濟，並非全無爭議。本院95年度家訴字
      第157號確認繼承權存在之訴，為一非人事訴訟之確認之
      訴，其判決原無形成力（對世效力），既判力僅及於該訴
      訟之當事人，復無依民事訴訟法第401條規定或其他實務
      上見解，而認原告受該確定判決之既判力所及。是以，若
      認非受判決效力所及之第三人，亦得提起第三人撤銷之訴
      ，則本件原告始有當事人適格可言。關於此點，有認第三
      人撤銷之訴之原告，應為受判決效力所及之人，且該判決
      效力限於既判力；有認第三人雖必須受判決效力所及，但
      不以既判力為限，一定種類之效力（如反射效力）亦包括
      在內；有認僅依該第三人之私法上地位是否因該確定判決
      而受直接或間接之不利益予以判斷；有認應以第三人對系
      爭訴訟所抱持之利害關係種類以及第三人與當事人間關係
      等因素予以判斷。
（二）次按民事訴訟法第9編人事訴訟程序中第582條第1項、第5
      96條第1項，有使判決對於第三人亦有效力之規定，乃係
      著眼於婚姻事件或親子關係事件，因婚姻及親子關係等有
      關公益，不能使同一婚姻或同一親子關係，對此人有效成
      立或存在，對於他人則為無效、不成立或不存在，故對於
      若干婚姻事件或親子關係事件，即確定婚姻關係事件中婚
      姻無效之訴、撤銷婚姻之訴及確認婚姻成立或不成立之訴
      ；確定非血緣之親子關係事件中收養無效之訴、撤銷收養
      之訴、確認收養成立或不成立之訴及終止收養關係之訴；
      確定血緣之親子關係事件中之否認子女之訴、認領子女之
      訴、認領無效之訴、撤銷認領之訴及母再婚後所生子女確
      定其父之訴；停止親權行使事件中宣告停止親權之訴及撤
      銷宣告停止親權之訴等，設有判決對於第三人亦有效力之
      規定。
（三）確認繼承權存在訴訟，雖屬因財產權涉訟，而非人事訴訟

      ，惟繼承權係以配偶或一定親屬之身分關係為基礎之財產
      權，當事人對被繼承人之遺產有無繼承權，係以其與被繼
      承人間有無前述身分關係存在為前提。而身分關係為社會
      組織之基礎，身分關係之存否，自與公益有密切之關係，
      已如前述。在訴訟程序中，為確定當事人主張之繼承權是
      否存在前提之身分關係，應準用人事訴訟程序之法理，法
      院得斟酌當事人所未提出之事實，並得依職權調查證據，
      以期發現真實；其判決結果，不但於當事人間不宜為不同
      之確定，在一般社會上，因以身分關係為基礎之客觀事實
      ，對外亦有統一確定必要。是以原告雖非本院95年度家訴
      字第157號（對訴外人申○○之遺產）確認繼承權存在之
      訴之當事人，惟其主張其對申○○之遺產始有繼承權，並
      否認被告對之有繼承權存在，其有法律上利害關係已可認
      定，且本件原告若另對本院95年度家訴字第157號勝訴之
      一方（即甲○○、癸○○、庚○○、辛○○，及午○○之
      繼承人）提起確認繼承權存在之訴訟，進而勝訴確認其始
      有繼承權，將造成甲○○等人對本院95年度家訴字第157
      號敗訴之一方（即財政部國有財產局台灣中區辦事處）就
      申○○之遺產有繼承權存在，對本件原告就申○○之遺產
      則無繼承權存在兩個判決，有使第三人就甲○○等人對申
      ○○之遺產究竟有無繼承權乙事產生疑義之虞。本院95年
      度家訴字第157號確認繼承權存在之訴，為一非人事訴訟
      之確認之訴，原告並未受該確定判決之既判力所及已如前
      述，惟原告並無可歸責之事由而未參與該訴訟，且依其主
      張，既有法律上利害關係，性質上亦有貫徹公益維護層面
      上訴訟經濟及統一紛爭之要求，而有藉第三人撤銷之訴獲
      得救濟之實益，堪認原告係本件第三人撤銷之訴之適格當
      事人。至於原告事實上對申○○之遺產究竟有無繼承權存
      在，乃訴訟實體上有無理由之問題，並非當事人適格之欠
      缺，被告辯稱原告對申○○並無繼承權存在，故不得提起
      本件第三人撤銷之訴等語，尚有誤會，合先敘明。

貳、實體方面：
一、原告主張：
（一）原告為鈞院95年度家訴字第157號請求確認繼承權事件中
      被繼承人申○○遺產之真正繼承人，為上開判決有法律上
      利害關係之人，被告等於該案件訴訟程序中未詳列原告與
      申○○之系統及關係，使原告無從參加訴訟，顯有不可歸
      責之事由，致不能提出足以影響判決結果之攻擊或防禦方
      法；而原告知上開判決已獲確定，乃因旁人通知原告丑○○，有關其伯父申○○之財產有遭人霸占之危機，將於95

      年11月19日上午，在臺中市○○區○○巷開會討論處分事
      宜，原告丑○○前往參加並表明身分，在場者一哄而散，
      原告遂向臺中市政府詢問，始於95年11月19日知悉上開判
      決，爰於30日之不變期間，依民事訴訟法第507條之1規定
      ，提起本訴。
（二）申○○之父酉○○與戌○○業經分家，申○○所遺財產為其
      個人財產：
  　1.上開確定判決固然基於人民利益優於政府利益之便民理念
      ，而較寬鬆的採信被告甲○○等人之主張，認定申○○之
      父酉○○與酉○○之弟戌○○雖有分戶但未分家，申○○財產
      仍屬家長及家屬公同共有，且被告財政部國有財產局臺灣
      中區辦事處未能舉證證明申○○與戌○○間確實有分家之
      事實，被告甲○○等人因此有繼承權。惟若審酌日治時期
      揀東下堡下牛埔仔庄○○番地及○○番地土地謄本之記載事
      項，其中甲區欄均記載：「移轉，一、受付大正元年拾壹
      月貳拾七日第壹參貳九號，二、原因大正元年拾壹月貳拾
      七日相續，三、取得者揀東下堡下牛埔仔庄○○番地申
      ○○外拾名」、「戌○○持分移轉，一、受付大正六年壹
      壹月九日第九貳貳○號，二、原因大正貳年參月貳日相續
      ，取得者亥○外壹名」；共同名錄欄均記載：「揀東下堡
      下牛埔仔庄○○番地，申○○拾四分之壹」、「戌○○
      持分移轉，取得者揀東下堡下牛埔仔庄○○番地貳八分之
      壹亥○，同上、同所、同番號天○○」，可見戌○○除了
      死亡前戶籍設在○○番地，土地謄本之記載也都記載○○番地
      ，而申○○當時戶籍謄本及土地謄本之記載則為○○番地
      ，兩人在上開兩筆土地之持分均各為十四分之一，顯有分
      財、別居之事實，且戌○○於大正2年3月23日死亡，其持
      分確由同住於○○番地之兩個兒子亥○○及天○○共同繼承，
      倘使當時未分家而屬共同家產，則申○○尚未死亡，豈會
      同意僅由亥○○、天○○繼承？又申○○取得上開土地是自
      地○○管理人宇○○相續而來，而非自申○○之父酉○○或祖父
      宙○○戶主繼承而來；申○○相續時另有包含戌○○在內共
      11人，因此應可認定地○○之家族在大正元年11月27日已為
      分家，申○○之遺產即屬申○○私產或其戶內之家產，與
      被告等人之祖先戌○○、天○○、亥○○已不相干，此由日
      治時期土地謄本記載有分得財產之人設定抵當權之情形（
      如玄○○持分由黃○○、Ａ○○繼承後設定抵當權於Ｂ○○；Ｃ○○設定抵當權於Ｄ○○）即明，倘非屬私產，怎
      能有部分人持分得設定抵當權於他人？據此，被告甲○○
      等人不論依日治時期法令或習慣及現行民法規定均無繼承
      權，故前揭日治時代土地登記謄本應屬足以影響上開確定
      判決結果之攻擊或防禦方法。
 　 2.上開確定判決對於申○○與戌○○是否別籍異財而有分家
      之事實，除疏未審酌前揭土地登記簿謄本之外，亦疏未審
      酌申○○戶籍記事欄之記載。蓋依戌○○日治時期戶籍謄
      本之記載觀之，戌○○當初於「台中廳揀東下堡下牛埔仔
      庄百○○番地」之住所另行設立他戶時，於戶籍謄本中
      僅有「分戶」之記載，卻刪除「分家」，此極可能是有人
      為配合被告甲○○等人而偽造刪除，因記載冊除之文字底
      下有「葉原」之章，但字跡顯然與酉○○部分有蓋「葉原」
      章之字跡並不相同；倘非後人偽造刪除，亦可能明治25年
      酉○○、戌○○之父宙○○尚未死亡之故。惟戌○○生前遷徙
      至○○番地，已有別居之事實，而自申○○之戶籍記事可見
      原來都是在○○番地，直至大正5年5月30日才轉居○○番地
      ，並於大正6年11月1日寄留至台中廳揀東下堡頭店街○○
      番地，且當時戌○○已經死亡，申○○又未與戌○○之
      子亥○○、z○○同戶，並未有同戶共居之事實。又酉○○、
      戌○○之父宙○○已於明治28年死亡，已無父母在不分家之
      問題。而依前揭日治時期土地謄本記載，揀東下堡下牛埔
      仔庄○○番及○○番兩筆土地相續日期為大正元年11月27日
      ，申○○及戌○○之持分均各十四分之一，而非其二人持
      分全歸戌○○或全歸申○○以代表家長及家屬持有家產之
      情形，可見至少在大正元11月27日申○○與戌○○已有異
      財分家合意及事實；嗣後戌○○於大正2年3月23日死亡，
      其持分即由其子亥○○、天○○各自繼承二十八分之一，而
      非申○○以家產代表人相續，更可見申○○與亥○○、天○○亦屬異財別居而非同財共居。因此，上開確定判決倘加
      以審酌，被告甲○○、癸○○、庚○○、辛○○、戊○○
      、丁○○、壬○、乙○○、己○○、丙○○等人，不論在
      日治時期或依現行民法均無繼承權。
（三）原告係申○○之真正繼承人：
　　1.依申○○之母即Ｅ○○之戶籍記載，其原與申○○均寄留
      在台中廳揀東下堡頭店街○○番號，嗣申○○於大正7年
      1月12日死亡，Ｅ○○則於大正7年3月15日一戶創立，顯
      然是為繼承申○○之財產而創戶擔任戶長，參照最高法院
      47台上字第289號判例要旨：「.... 其經親屬會議合法選
      任之戶長，繼承人不分男女皆得繼承遺產，選定期間亦無
      限制」，Ｅ○○應係在日治時期已有繼承申○○之財產之
      事實。雖日治時期女子以無繼承權為原則，相同情形擔任
      戶長亦屬少有，然Ｅ○○應係繼承申○○財產才會創戶擔
      任戶長，故Ｅ○○應係日治時期已有繼承權，並非無人繼
      承。
  　2.原告寅○○、丑○○之父，即原告子○○之祖父Ｆ○○，依
      原告丑○○之母Ｇ○○生前所述，為酉○○與Ｅ○○之親
      生次子即申○○之親弟弟，因Ｆ○○出生時為抗日時期，酉
      ○○與Ｅ○○生下Ｆ○○之後因家境貧寒又生重病而無力扶養
      ，乃將Ｆ○○交給好友Ｈ○○扶養，嗣酉○○於明治40年死亡
      ，當時Ｈ○○與其童養媳Ｉ○○遂直接登記為Ｆ○○之生父母
      （Ｆ○○戶籍記事欄有部分刻意以黑墨刪除，可能有隱情）
      ；大正5年Ｉ○○正式出嫁，則由Ｈ○○與Ｆ○○相依為命，
      Ｆ○○始終以叔父稱呼Ｈ○○，直到大正10年Ｅ○○（已48
      歲）找到Ｈ○○及Ｆ○○，因其長子申○○已死亡，其感念
      Ｈ○○之情義，基於共同生活、互相照應之考量，乃正式
      結為夫婦。依日治時代民間習俗，老婆不管有幾個，但為
      尊重大老婆所生小孩，皆須登記在大老婆名下（所謂「細
      姨生子大某的」，台語發音），而戌○○之父宙○○有兩個
      老婆，大老婆Ｊ○○，二老婆Ｋ○○，觀之戌○○戶籍謄
      本父母欄記載父宙○○、母Ｊ○○，續柄欄記載母Ｋ○○；
      Ｌ○○戶籍謄本父母欄記載父Ｍ○○、母Ｎ○○，續柄欄
      記載母Ｏ○○；Ｆ○○戶籍謄本父母欄記載父Ｈ○○、母
      Ｐ○○，續柄欄記載母Ｅ○○；酉○○戶籍謄本父母欄
      記載父宙○○、母Ｊ○○，續柄欄則無母Ｋ○○之記載，足
      見戌○○之親生母親為Ｋ○○；Ｌ○○之親生母親為Ｏ
      ○○；Ｆ○○之親生母親為Ｅ○○；酉○○之親生母親為宙○○
      大老婆Ｊ○○，故續柄欄無記載母Ｋ○○。有關Ｆ○○確為
      申○○之親弟弟之事實，在當地之年長一輩之族親鄰居確
      實都知情，包含被告甲○○等人之父親亥○○、天○○亦知
      情，故於亥○○、天○○在世時，被告甲○○等人不敢辦理
      繼承登記。是Ｆ○○確為申○○之弟，則在日治時期，Ｆ○○
      即得依別居之親屬身分繼承申○○之遺產。
　　3.縱使未證明Ｆ○○為申○○之親弟弟，依內政部訂頒之「繼
      承登記法令補充規定」第9點規定：日治時期死亡絕戶之
      遺產如未予歸公，致懸成無人繼承，光復後應依我國民法
      繼承編之規定定其繼承人，不得再以絕家再興為由，主張
      繼承申請登記。且依民法繼承編施行法第8條規定，自民
      法繼承編施行於台灣之日起依民法規定定其繼承人。又民
      法第1138條規定：「遺產繼承人除配偶外，依下列順序定
      之：（一）直系卑親屬。（二）父母。（三）兄弟姊妹。
      （四）祖父母。」而申○○於大正7年死亡，其權利仍由
      母Ｅ○○繼承，Ｅ○○於大正11年死亡，其權利由配偶Ｈ
      ○○繼承，Ｈ○○於37年死亡，其權利由戶籍登記為長子
      之Ｆ○○繼承，Ｆ○○於64年死亡，其權利由在世之子孫繼承
      。因Ｆ○○之配偶Ｇ○○95年8月死亡，不繼承；Ｆ○○之
      長子Ｑ○○於49年死亡無嗣，不繼承；Ｆ○○之三女Ｒ○○
      於35年死亡無嗣，不繼承，故Ｆ○○之權利由次子Ｓ○○、

      長女Ｔ○○、次女即原告寅○○及四女即原告丑○○繼承
      ，其中Ｔ○○於72年死亡，其權利由其子女Ｕ○○、Ｖ○○、原告子○○、Ｗ○○繼承，應繼分為Ｓ○○、寅○○
      、丑○○各四分之一，Ｕ○○、Ｖ○○、子○○、Ｗ○○
      各十六分之一。
（四）被告等於鈞院95年度家訴字第157號請求確認繼承權事件
      爭訟中，從未提及原告，本質上即有否認原告繼承權之意
      ，顯見原告對於申○○之遺產繼承權利即有主觀不明確，
      足致原告法律上繼承人地位有受侵害之危險，並得以確認
      原告對申○○之繼承權存在，以藉此除去此種不安之狀態
      ，原告自有即受確認判決之法律上利益。因此，原告於提
      起本件第三人撤銷之訴，一併請求為確認繼承存在之判決
      等語。並聲明：（一)本院95年度家訴字第157號判決應予
      撤銷。(二)確認原告寅○○、Ｓ○○、Ｕ○○、Ｖ○○、
      子○○、Ｗ○○、丑○○對申○○之繼承權存在。其應繼
      分各為寅○○、Ｓ○○、丑○○各四分之一，子○○為十
      六分之一。
二、被告甲○○、癸○○、庚○○、辛○○則以：

（一）申○○之父酉○○
      與戌○○並未分家，申○○所遺財產為共同祖先地○之家
      產，由各家屬公同共有：
  　1.除鈞院95年度家訴字第157號確認繼承權存在之確定判決
      已有認定外，依原告提出之日治時期土地登記簿記載，申
      ○○之遺產於大正元年時之業主均為「地○○」，「地○○」
      即是被告與申○○等人之共同第16世祖先，此為原告所承
      認，而申○○取得系爭土地之原因記載為「相續」，足見
      是繼承共同祖先地○○遺產而來。又申○○遺產土地權利狀
      態，自日治時期以來已與被告等人祖先戌○○之土地保有
      「共業」關係（此由上開土地登記簿有「共同人」記載可
      參），且一直由共有地○○所遺留土地之族親輪作至42年間
      始協議終止，參酌最高法院47台上字第126號判例要旨：
      「日治時期並無公同共有之規定，各繼承人對遺產自各按
      其應有部分而為分別共有」，足認申○○之遺產一直未與
      被告祖先所遺留土地加以分析，彼此間一向有「共財」之
      關係。至於原告以土地謄本記載申○○土地之持分十四分
      之一，主張申○○與戌○○顯有分財之事實云云，然此係
      日治時期之土地登記制度所致，如僅憑有「持分十四分之
      一」之記載，即認為有「分割家產」，尚屬率斷。
  　2.參諸申○○之土地未曾獨立分割且一向由被告共有族親輪
      作之事實，申○○與戌○○應有同家共業之情形，申○○
      因家系斷絕，其遺產（家產）為家屬之公同共有，應由二
      房戌○○之繼承人分配。原告自稱為申○○遺產之繼承人
      ，然其等對於申○○遺產所在毫不清楚，也未曾耕種該土
      地，亦不知申○○墳墓所在，未曾對申○○之牌位或墳墓
      為供奉（目前申○○牌位供奉在被告辛○○家中，由被告
      等人共同祭祀），只是在被告透過訴訟確定取得權利後，
      使用民刑訴訟手段，心態可議。
（二）原告所主張Ｈ○○之妻「Ｅ○○」，與申○○之母「Ｅ○○」並非同一人，縱為同一人，對申○○之遺產亦無繼承
      權：原告所主張Ｈ○○之妻「Ｅ○○」，父母各為「Ｘ○○」
      、「Ｙ○○」，出生年月日為「明治○○年○○月○○日」
      ；而申○○之母親「Ｅ○○」之父母各為「Ｚ○○」、「ａ
      ○○」，出生年月日為「明治○○年○○月○○日」，姓
      氏及出生日均不相同，應為不同之人。
    2.況依法務部編印「台灣民事習慣調查報告」90年7月第6版
      第34頁記載「出母及嫁母.... 在日治時期臺灣之習慣，
      大至亦如上述。生母於父死後招夫，在未隨招夫出舍前，
      與其前夫之子，仍為親生母子關係，但如一旦隨招夫出舍
      ，則其關係隨之消滅」，母招夫尚且消滅親生母子關係，
      舉輕明重，母改嫁除戶亦應如是，方符合法理。查申○○
      於大正7年1月12日死亡，然其母親Ｅ○○於申○○生前，
      於大正2年11月5日即因改嫁婚姻除戶；而申○○並未因其
      母改嫁而被Ｅ○○改嫁後之配偶收養，故Ｅ○○與申○○
      之母子關係，應因Ｅ○○之改嫁，其關係隨之消滅，自非
      申○○遺產之繼承人，並無繼承權。另日治時期原則上不
      承認女子有繼承家產權（參90年7月第6版台灣民事習慣調
      查報告第335頁），故申○○母親Ｅ○○無繼承權；且Ｅ
      ○○在申○○生前，於大正3年11月5日曾除戶改嫁ｂ○○
      ，申○○於大正7年1月12日死亡時，Ｅ○○之戶籍仍設在
      ｂ○○戶內，故無權繼承王氏財產。
（三）原告寅○○、丑○○之父即原告子○○之祖父Ｆ○○，其母
      為「Ｐ○○」。再依台灣習慣，招婿對招家原有財產，
      並無任何權利（參90年7月第6版台灣民事習慣調查報告第
      121頁），可知女子所招之夫婿尚且對招家財產無繼承權
      ，何況女子改嫁之夫，是原告主張Ｅ○○於大正11年死亡
      ，其權利由配偶Ｈ○○繼承，Ｈ○○於37年死亡，其權利
      由戶籍登記為長子之Ｆ○○繼承，Ｆ○○於64年死亡，其
      權利由在世之子孫即原告繼承，自無理由等語，資為抗辯
     。並聲明：原告之訴駁回。
三、被告戊○○、丁○○、壬○、乙○○、己○○、丙○○未於
    言詞辯論期日到場答辯，亦未提出書狀作何聲明或陳述。
四、被告財政部國有財產局臺灣中區辦事處未於最後言詞辯論期
    日到場，據其之前到場陳述則以：如果是絕家無後世，系爭
    遺產歸國庫所有等語。
五、得心證之理由：
（一）被告午○○（已於95年11月6日死亡）、甲○○、癸○○
      、庚○○、辛○○於95年6月1日向本院起訴請求確認其等
      對於申○○之繼承權存在，經本院於95年9月2日以95年度
      家訴字第157號判決勝訴，因該案被告財政部國有財產局
      臺灣中區辦事處未上訴而於同年10月23日確定在案。又被
      告甲○○、癸○○、庚○○、辛○○，與已死亡之午○○
      之繼承人戊○○、丁○○、壬○、乙○○、己○○、丙○○，均為被繼承人申○○之叔父戌○○之直系血親卑親屬
      等情，為兩造所不爭執，復有各該戶籍謄本在卷可稽，堪
      信真實。本件首應審究者，厥為申○○於大正7年1月12日
      以戶主身分死亡時，是否因其已與戌○○等人有分家之事
      實，致其所遺財產係其個人財產（即戶主申○○之財產）
      ，或因尚未與戌○○等人分家，與戌○○等人仍同為共同
      祖先地○○之「家族」，故屬於家族等公同共有之「家產」。
（二）本院認為地○○之繼承人間對於地○○之「家產」已有分
      家之事實，申○○之父復已與戌○○分家，故申○○死亡
      時，其所遺財產係其個人財產（即戶主申○○之財產），
      理由如下：
    1.按日治時期，關於台灣省人民親屬繼承事件，應適用當時
      有效之台灣習慣（參見日本大正11年第407七號令第5條
      ），而當時之台灣習慣，有戶主繼承（即家產繼承，因戶
      主喪失戶主權而開始之財產繼承）及私產繼承（即因家屬
      之死亡而開始之財產繼承）之別。家產，原則上由繼承戶
      主之人，及被繼承人之家屬且為直系卑親屬之男子繼承；
      又法定財產繼承人於財產繼承開始前死亡，由其男直系血
      親卑親屬代襲（位）財產繼承。至分戶而另立一家，即別
      籍（居）異財者，對於原來之家，發生喪失繼承權之效果
      。依「臺灣私法」所載，分戶之要件為：1.分割家產，2.
      別居，但父母生存中原則上不承認奔戶，僅得依父母之命
      ，分割家產而分居。換言之，父母在世中須以得父母之承
      諾為前提。日治時期裁判上所認定之分戶要件有：1.分家
      應出於分家戶主之自由意志。2.應得本家戶主之同意。3.
      未成年人，應得行使親權之父或母，或監護人之同意。4.
      因分家而創立一家，仍須冠以同一之姓。臺灣人之間習慣
      上之分家，乃家族得戶主之同意後，重新設立一家而告完
      成，非以申報為要件（昭和11年上民字146號，同年9月30
      日判決）。判例之以別籍（別居）異財與得父母之同意為
      分戶之要件，與「臺灣私法」所採觀點相同。換言之，是
      否依戶口規則申報分戶，與分家之成立毫無關係，僅為事
      實認定之資料而已，臺灣民事習慣調查報告93年7月6版（
      下同）第443-444頁可資參照。
    2.申○○與戌○○、亥○○、天○○有別居之事實：
      訴外人宙○○之長男為酉○○、次男為戌○○，酉○○之子為被
      繼承人申○○，戌○○之長男為亥○○、次男為天○○，亥
      ○○之養子為午○○、甲○○，天○○之子為癸○○、庚○○、辛○○。觀諸卷附日治時期戶籍謄本之記載，酉○○於
      安政○○年○○月○○日出生，設籍「臺中廳揀東下堡下牛埔仔庄
      ○○番地」，嗣其父宙○於明治28年10月10日死亡而戶主
      相續（即繼承戶主）；申○○於明治○○年○○月○○日出生，
      設籍上址戶內，嗣於明治40年5月20日其父酉○○死亡而戶
      主相續，繼任為戶長，大正2年1月15日則雇人寄留（寄居
      ）「臺中廳福羅堡田中央庄○○番地」ｃ○○戶內，大正3年2
      月14日自寄留地退去，大正5年5月30日自臺中廳揀東下堡
      下牛埔仔庄○○番地轉居，大正6年11月1日寄留「臺中廳
      揀東下堡犁頭店街○○番地」，大正7年1月12日死亡絕戶
      ；戌○○於慶應○○年○○月○○日出生，設籍「臺中廳揀東下堡
      下牛埔仔庄○○番地」，嗣於明治25年11月15日由其兄酉
      ○○（即申○○之父）分戶，另設籍「臺中廳揀東下堡下牛
      埔仔庄○○番地」擔任戶長，大正2年3月23日死亡；亥○○、
      天○○分別於明治○○年○○月○○日、大正○○年○○月○○日出生，
      迄申○○死亡前，均設籍「臺中廳揀東下堡下牛埔仔庄○○
      番地」戌○○戶內。又依日治時期揀東下堡下牛埔仔庄
      ○○番地土地謄本之記載，其中於大正元年11月27日登載
      之共同名錄番號，亦記載：「揀東下堡下牛埔仔庄○○
      番地，申○○拾四分之壹」、「仝所○○番地，戌○○仝
      分之壹」「戌○○持分移轉，取得者揀東下堡下牛埔仔庄
      ○○番地貳八分之壹亥○○，同上、同所、同番號天○○」
      ，與上揭戶籍資料相符。嗣後申○○雖曾於大正5年5月30
      日轉居「臺中廳揀東下堡下牛埔仔庄○○番地」，但同一番
      地內不僅一戶，該轉居地僅記載番地編號，並未記載係轉
      居至亥○○及天○○戶內，且申○○於大正6年11月1日又寄
      留「臺中廳揀東下堡犁頭店街○○番地」，綜合上開酉○○
      、申○○、戌○○、亥○○、天○○等人之戶籍資料，宙○○

      之子戌○○與酉○○早在明治25年11月15日已有別居，及申
      ○○與戌○○或亥○○、天○○始終未曾同戶共居等情，洵堪認定。
    3.申○○與戌○○、亥○○、天○○有異財（分割家產）之事實：
      (1)按日治時期台灣民事習慣，家產係家長與家屬之公同共
        有，公同共有財產之家產，以公同關係之家為其基礎而
        成立。公同共有人之應有部分，係存在於構成家之各個
        財產全部之上，非就每一個財產上之應有部分。其應有
        部分不確定性質，與普通共有（所謂分別共有）之為確
        定的有部分不同。故應分人之增減（因出生、收養而增
        加，因出養、被招或身故而減少），引起應分額之增減
        ；應分人間有「相互增添權」，若只剩一人，財產變為
        一人之有，謂之「生存者權」，最高法院87年台上字第
        413號判決及臺灣民事習慣調查報告第349、380頁可資
        參照。又其應有部分係潛在性質，且受到家屬身分之限
        制，故應分人於未分析前，不得任意處分家產中之任何
        財產，又不得讓與其應分額與他人。家產處分行為（典
        賣、出押或贈與等），應得全體之同意（父祖之處分，
        不受此限制），亦有臺灣民事習慣調查報告第349頁可
        資參照。
      (2)依日治時期揀東下堡下牛埔仔庄○○番地及○○番地土地
        謄本之記載，其中甲區欄番號壹番均記載：「保存，一
        、受付大正元年拾壹月貳拾七日第壹參○貳八號，二、
        業主：亡地○○，三、管理人揀東下堡上石埤土名湳仔
        ○○番地宇○○」，貳番均記載：「移轉，一、受付大正
        元年拾壹月貳拾七日第壹參○貳九號，二、原因大正元
        年拾壹月貳拾七日相續，三、取得者揀東下堡下牛埔仔
        庄○○番地申○○外拾名」。共同名錄番號第六號（
        即○○番地）、第七號（即○○番地）均記載：「申○○
        拾四分之壹、Ｃ○○仝分之二、ｄ○○仝、ｅ○○仝、ｆ
        ○○仝分之一、ｇ○○仝、戌○○仝、玄○○仝、ｈ○○仝

        、ｉ○○仝、宇○○仝，以上拾壹名」，足見上開2筆土地
        於大正元年11月27日以所有權人（亡）「地○○」名義保
        存登記之同日，即已移轉與申○○等11人共有。參諸上
        述申○○及戌○○之戶籍資料，申○○之父酉○○與戌○○
        早於明治25年間分戶，並各自為異戶之戶長，申○○
        並於明治40年間因酉○○死亡，而繼任酉○○為戶長，故申
        ○○與戌○○有別居事實，就上揭土地並有各自獨立持
        分，初可認定。
      (3)又查揀東下堡下牛埔仔庄○○番地及○○番地土地之11名
        共有人，其中申○○為地○○之次男ｊ○○之長男宙○○之長
        男酉○○之長男、Ｃ○○為地○○之次男ｊ○○之次男ｋ○○之
        長男、ｄ○○為地○○之次男ｊ○○之三男ｌ○○之長男、
        ｅ○○為地○○之次男ｊ○○之四男、ｆ○○為地○○之次男ｊ○○
        之七男ｙ○○之長男ｍ○○之長男、ｇ○○為地○○之次男
        ｊ○○之七男ｙ○○之長男ｍ○○之次男、戌○○為地○○之
        次男ｊ○○之長男宙○○之次男、玄○○為地○○之三男ｎ○○
        之長男ｏ○○之養子、ｈ○○為地○○之次男ｊ○○之六男ｐ
        ○○之長男ｑ○○長男、ｉ○○為地○○之次男ｊ○○之六男
        ｐ○○之次男、宇○○為地○○之次男ｊ○○之五男ｒ○○之長
        男，有祭祀公業ｕ○○系統表在卷可稽，依該系統表所
        示，地○○以下之各房除絕嗣者外，其餘每房均有人繼承
        並取得前開持分。
      (4)再依日治時期揀東下堡下牛埔仔庄○○番地及○○番地之
        地籍謄本，除上開貳番所記載之持分移轉外，尚有於大
        正6年11月9日（斯時申○○尚生存）以大正2年3月23日
        發生之繼承為原因由戌○○移轉持分與亥○○及天○○，
        昭和7年10月1日以大正4年10月17日發生之繼承為原因
        由玄○○移轉持分與黃○○及Ａ○○，昭和8年10月24
        日以大正4年4月18日發生之繼承為原因由ｄ○○移轉與
        甲甲○，昭和8年10月24日以大正3年12月8日發生之繼
        承為原因由ｅ○○移轉與ｓ○○之記載，惟包括申○○之
        其他共有人之持分，皆無因而變動增減之任何記載，倘
        使當時尚未分家而屬已故地○○之共同家產，則戌○○於
        大正2年3月23日死亡時，申○○尚未死亡，焉有同意僅
        由亥○○、天○○繼承戌○○之持分之理？且該2筆土地
        現分別為台中市○○區○○段○○地號及○○地號土地
        ，而申○○之應有部分自日治時期大正元年移轉登記迄
        今九十餘年，仍為十四分之一（即二十八分之二），亦
        毫無因其他共有人死亡等事實而發生增減變動；而申○○
        另一筆遺產即台中市○○區○○段○○地號土地，其
        中於39年11月主登記次序第1次登記（原因為分割）時
        ，其中申○○、ｉ○○、宇○○應有部分仍分別為二十八分
        之二，Ｃ○○仍為二十八分之四（即十四分之二），亦
        無因其他共有人死亡等事實而發生增減變動，有各該土
        地登記簿謄本附於本院95年度家訴字第157號卷內可按
        ，顯見原登記地○○為業主之前揭2筆土地移轉於上揭11
        人，該11人之應有部分均係確定，並無因屬於未分割之
        家產而不確定或因家屬增減而發生變動之情形。
      (5)同地號地籍謄本，復有黃○○、Ａ○○於大正4年10 月
        17日繼承玄○○之持分後，於昭和7年9月29日設定抵當
        權（即抵押權）予抵當權人Ｂ○○；Ｃ○○先後於昭和
        7年11月9日、昭和9年2月5日設定抵當權予抵當權人Ｄ
        ○○，亦有上開2筆土地日治時期土地謄本乙區番號壹
        至番事項欄之記載可參，益見上開2筆土地，各共有
        人得自由處分其應有部分，並無因屬於未分割之家產而
        須由家屬全體同意之情。堪認申○○死亡時，其與戌○○
        等人業經分割家產而有異財之事實。
    4.日治時期分割家產，有以父母在世中須以得父母之承諾之
      前提，已如前五（二）1.所述，而家產之分析，亦稱鬮分
      ，鬮分有依尊親屬（父母或祖父母）之命而開始者，有因
      尊親屬之遺囑，於其死後適當時期為之者，通常於尊親屬
      死亡兩三年後，始鬮分財產臺灣民事習慣調查報告第415
      頁可資參照。被告甲○○、癸○○、庚○○、辛○○（下
      稱被告甲○○等4人）等人主張申○○與戌○○等人仍同
      為共同祖先地○○之「家族」，故屬於家族等公同共有之「
      家產」等語，惟至遲於大正元年（民國元年）11月27日申
      ○○、戌○○等11人於揀東下堡下牛埔仔庄○○番地及○○
      番地登記為共有人時，地○○早已死亡多年，自無再得其承
      諾之可能，地○○之家產亦應早已分析。退一步言，酉○○、
      戌○○之父宙○○已於明治28年（民前17年）死亡，亦無父
      母在不分家之問題，距申○○、戌○○等人前揭所有權登
      記亦有17年，是以申○○死亡時，其與戌○○等人業已分
      家之事實，堪以認定。
    5.至於被告甲○○等4人抗辯稱申○○之遺產土地一直由其
      父亥○○、天○○及其他地○之族親輪作至42年始協議終止

      ，並由亥○○及天○○以申○○之「繼承人」身分書立同意
      書，故申○○之遺產並未與共同祖先地○○之財產分析等情
      ，固據提出親族同意書，附於本院95年度家訴字第157號
      卷內可按，然該同意書所載之土地地號，為○○里○○番
      號土地，並非上揭日治時期揀東下堡下牛埔仔庄○○番地
      及○○番地土地（現分別為台中市○○區○○段○○號及
      ○○號土地），且申○○於日治時期因已與戌○○分家
      並絕戶，無人可主張繼承之權利，亥○○、天○○基於與申
      ○○有堂兄弟間之同宗情誼，避免申○○之遺產由無宗親
      關係之他人占有，而代申○○管理使用申○○遺產，亦非
      不可理解；何況依上開同意書所載，亥○○尚與ｔ○○共同
      以ｈ○○之「繼承人」身分書立同意書，惟依上揭祭祀公業
      ｕ○○系統表，ｈ○○係地○○之次男ｊ○○之六男ｐ○○之長
      男ｑ○○長男，而ｈ○○之直系血親卑親屬有長女王ｖ○○
      1人，ｐ○○之次男ｉ○○尚有養子ｗ○○為繼承人
      ，ｗ○○並為該同意書之同意人之一，若依被告甲○○
      等4人所主張，縱ｈ○○之長女ｖ○○無繼承權，亦
      應由另一房即ｈ○○之叔叔ｉ○○或其繼承人繼承ｈ○○之遺產
      ，則ｈ○○之繼承人應為ｗ○○（財），並非亥○○或ｔ○○
      （地○○之次男ｊ○○之四男ｅ○○之長男ｓ○○之長男甲乙○
      之養子），益證該同意書上之「繼承人」之記載，非指日
      治時期習慣上之繼承人，是以上揭親族同意書，尚不足為
      證明申○○之遺產應由亥○○、天○○繼承之證據。綜上所

      述，被繼承人申○○之父酉○○與叔父戌○○不僅有別居之
      事實，且其共同祖先地○○之家產亦已經分析而有分割家產
      異財之事實，原告主張申○○所遺財產為其個人財產等情
      ，自非無據。
（三）申○○以戶主身分死亡時，就其所遺財產發生「戶主繼承
      」（即申○○個人之「家產繼承」，亦即因戶主喪失戶主
      權而開始之財產繼承）：
    1.按日治時期當時之台灣習慣，有戶主繼承（即家產繼承，
      因戶主喪失戶主權而開始之財產繼承）及私產繼承（即因
      家屬之死亡而開始之財產繼承）之別，已如前五（二）1.
      所述。再按日治時代判例或學說，普通稱前戶主所遺財產
      為「家產」，故不問戶主生前已否依私產繼承而取得不動
      產所有權，其死亡時之不動產應為家產（參法務部69年12
      月13日法（69）律字第7450號函釋），亦即戶主所有之財
      產，除有特別情事外，均屬其「家產」，臺灣民事習慣調
      查報告第422-423頁可資參照。申言之，戶主死亡時，其
      身分上地位之繼承，稱為戶主繼承；至其所有財產之繼承
      ，乃稱為「因戶主死亡所開始財產繼承」或「家產繼承」
      。而家屬死亡時，其遺產繼承，則稱為「遺產繼承」或「
      私產繼承」，並無身分與地位繼承之可言，臺灣民事習慣
      調查報告第437-438頁可資參照。戶主死亡時，就戶主所
      遺財產，即發生「因戶主喪失戶主權而開始之財產繼承」
      ，最高法院78年台上字第2079號判決、82年台上字第910
      號判決意旨可資參照。
    2.原告主張申○○所遺財產確係其個人之財產，惟因申○○
      死亡時其身分為「戶主」，已非地○○之「家族（屬）」，
      故申○○之遺產仍係其個人之「家產」，而非「私產」。
      申○○生前既已為獨立之戶主，於其死亡時，就其所遺財
      產即發生「戶主繼承」（即申○○個人之「家產繼承」，
      亦即因戶主喪失戶主權而開始之財產繼承）。本件原告於
      本院審理時或書狀中，就申○○所遺之財產，或稱為申○○
      之「家產」，或稱為申○○之「私產」，頗不一致，惟
      其關於申○○之遺產為其「私產」部分之陳述，既與上述
      日治時代之判例學說及台灣習慣不符，應係為表達相對於
      地○○之「家產」所為之對比性陳述，惟既非精確而有混淆
      之虞，自無可採，先予敘明。
（四）申○○所遺財產依「戶主繼承」（即申○○個人之「家產
      繼承」，亦即因戶主喪失戶主權而開始之財產繼承）之規
      定，為無人繼承：
    1.戶主所遺財產之繼承，稱為「因戶主死亡所開始之財產繼
      承」或「家產繼承」，日治後期則改稱為「因戶主喪失戶
      主權而開始之財產繼承」，其繼承人之順位為：(一)法定之
      推定財產繼承人，(二)（於生前或遺囑）指定之財產繼承人
      ，(三)（由親屬會議等）選定之財產繼承人，此與戶主繼承
      之情形相同；所謂法定之推定財產繼承人，應為被繼承人
      之家族，且為直系卑親屬之男子，至姻親卑親屬、女子直
      系卑親屬、男子之入他家或新創一家者均不得為法定之財
      產繼承人，最高法院86年度台上字第1366號判決可資參照
      。經查，申○○於大正7年1月12日死亡絕戶，並無直系卑
      親屬之男子之法定推定財產繼承人，亦無以生前或遺囑指
      定之財產繼承人及由親屬會議等選定之財產繼承人等情，
      有其日治時期之戶籍謄本可按，復為兩造所不爭執（參96
      年5月21日言詞辯論筆錄），堪認申○○所遺財產無人繼
      承。
    2.原告雖於最後言詞辯論期日，推翻前揭自認之事實，主張
      申○○之母Ｅ○○嗣後擔任戶長，應該可以推定王氏宗親
      有同意Ｅ○○為戶主相續，故Ｅ○○於日治時期對申○○
      有繼承權云云。惟查，Ｅ○○於大正3年11月5日，因與ｂ
      ○○結婚，而自臺中廳揀下堡牛埔仔庄○○番地（即申○○
      戶內）除戶，入籍其夫ｂ○○於臺中廳揀東下堡西大墩
      街○○番地戶內，於大正6年11月5日同居寄留臺中廳揀東
      下堡犁頭店街○○番地（申○○於數日前之大正6年11月1
      日亦自本居地臺中廳揀下堡牛埔仔庄○○番地寄留於臺中廳
      揀東下堡犁頭店街○○番地），嗣申○○於大正7年1月12
      日死亡，Ｅ○○則於同日轉寄留臺中廳揀東下堡犁頭店街
      ○○番地ｘ○○戶內，嗣於大正7年3月15日與ｂ○○離婚
      ，但因實戶已絕戶，方於同日於臺中廳揀下堡牛埔仔庄
      ○○番地創立一戶等情，有申○○及Ｅ○○等日治時期戶
      籍謄本在卷可稽。是以申○○以戶主身分死亡後，既經記
      載「絕戶」，Ｅ○○於申○○死亡當日又轉寄留於第三人
      ｘ○○戶內，嗣後其所創立之新戶又非申○○曾居住之處
      所，Ｅ○○復無任何有關對申○○為戶主相續之記載，是
      以原告主張王氏宗親有同意Ｅ○○為戶主相續云云，要無
      可採。又無法定推定戶主繼承人之被繼承人死亡所為戶主
      繼承人之選定，應由親族會選定，且因係以承繼被繼承人
      所有之戶主權為目的，如被選定人予以承認，則應依當時
      戶口規則第18條、第22條規定向戶口官廳申請為繼承之登
      錄，臺灣民事習慣調查報告第457、463頁可資參照。原告
      未能舉證證明Ｅ○○經親屬會議等選定為申○○之財產繼
      承人，而Ｅ○○之戶籍謄本亦無類此之記載，原告主張Ｅ
      ○○於日治時期對申○○有繼承權云云，顯屬無稽。
（五）被繼承人申○○之母Ｅ○○於民法繼承編施行臺灣之日前
      即已死亡，無從適用民法第1138條規定，決定申○○之繼
      承人。
    1.按民法繼承編施行法第8條固規定：「繼承開始在民法繼
      承編施行前，被繼承人無直系血親卑親屬，依當時之法律
      亦無其他繼承人者，自施行之日起，依民法繼承編之規定
      定其繼承人」，惟既明定自施行之日起，依民法繼承編之

      規定定其繼承人，該所定之繼承人，應以民法繼承編施行

      之日生存者為必要，最高法院91年台上字第863號判例可
      資參照。
    2.申○○於日治時期無繼承人可資繼承，而申○○之母Ｅ○○
      雖為現行民法第1138條所定第二順位之繼承人，惟其業
      於大正11年即民國11年5月23日死亡，於民法施行於臺灣
      之日即34年10月25日並未生存，故原告主張Ｅ○○亦可援
      用按民法繼承編施行法第8條之規定，以民法第1138條所
      定第二順位繼承人之資格，繼承申○○之財產云云，與前
      揭判例相違，仍不足採。
    3.原告主張原告寅○○、丑○○之父，即原告子○○之祖父
      Ｆ○○，為酉○○與Ｅ○○之親生次子即申○○之親弟弟等情
      ，為被告甲○○等4人所否認。經查，Ｆ○○為其父Ｈ○○
      及其母Ｐ○○之長男，其母並非Ｅ○○，Ｆ○○之戶籍亦
      從未與酉○○同戶，且Ｅ○○係於大正10年（民國10年）8
      月28日始與Ｈ○○結婚入臺中州大甲郡龍井庄龍井字龍井
      ○○番地Ｌ○○戶內，Ｆ○○則早於明治○○年（民前○○年）○○
      月○○日出生等情，有各該日治時期戶籍謄本可按。該謄本
      為公文書，依民事訴訟法第355條第1項規定，應推定其記
      載事項為真正，在有反證之前，法院應受其拘束，不得以
      自由之證為相反之判斷。原告未提出積極證據以實其說，
      僅依未經證實之他人陳述，臆測Ｆ○○為申○○之弟，並主
      張Ｆ○○為申○○之繼承人云云，洵無可採。原告對被繼承
      人申○○之遺產並無繼承權，堪以認定。
（六）縱認申○○與戌○○尚未分家，與戌○○等人仍同為共同
      祖先地○○之家族，惟日治時期之家產，並無得由改嫁之母
      或妻為應分人之習慣，臺灣民事習慣調查報告第2編第3章
      第1節第4款可資參照。故Ｅ○○對地○○之家產並無應分之
      權利；此外Ｆ○○並非申○○之親弟弟，亦如前（五）3.所
      述，Ｆ○○既非地○○之家族，對地○○之家產亦無應分之權利
      ，併此敘明。
六、綜上，原告對被繼承人申○○之遺產並無繼承權，渠等就本
    院95年度家訴字第157號對申○○遺產確認繼承權之確定判
    決，自無法律上利害關係。從而，原告請求撤銷本院95年度
    家訴字第157號確定判決，並確認對申○○之繼承權存在，
    均無理由，應予駁回。
七、兩造所為之其他主張、陳述並所提證據，經審酌後，認均與
    本件之結論無礙，爰不再一一論述，附此敘明。
八、訴訟費用負擔之依據：民事訴訟法第78條、第85條第1項前
    段。
中　　華　　民　　國　　96　　年　　7 　　月　　 23　　日
    　　           家事法庭　　　法  官  陳宗賢
以上正本係照原本作成。
如對本判決上訴，須於判決送達後20日內，向本院提出上訴狀，
同時表明上訴理由（須附繕本）。
中　　 華　　民　　國　　96　　年　　7 　　月　　23　　日
                           　　　書記官  林素珍
